臺灣宜蘭地方法院民事判決　　　　　　　　95年度訴字第57號
原　　　告　丙○○
　　　　　　甲○○
共　　　同
訴訟代理人　吳振東律師
複　代理人　己○○
被　　　告　丁○○
訴訟代理人　李秋銘律師
複代理人　　黃金亮律師
上列當事人間債務人異議之訴事件，本院於96年5月22日言詞辯
論終結，判決如下：
    主  文
原告之訴駁回。
訴訟費用新台幣壹萬柒仟捌佰拾元由原告負擔。
    事  實  及  理  由
一、原告起訴意旨：
(一)、緣坐落宜蘭縣羅東鎮○○段476、476-1地號土地及其上第99
    0建號建物即門牌宜蘭縣羅東鎮○○路148巷9 號房屋（下稱
    系爭不動產）為原告所共有。訴外人乙○○於民國89年6 月
    間因需款週轉，向被告之父戊○○借款新台幣（下同 ）170
    萬元（下稱系爭借貸關係），並於同年月28日以其子媳即原
    告共有之上開房地權狀，交付戊○○設定以被告為權利人，
    乙○○為債務人，原告為設定義務人，向宜蘭縣羅東地政事
    務所申請設定權利價值170 萬元之最高限額抵押權（下稱系
    爭抵押權）。然事實上，乙○○並未曾向被告借用任何款項
    ，乙○○於89年6月間，係向被告之父戊○○借款170萬元，
    且其後亦已清償其中130萬元。
(二)、按所有人對於妨害其所有權者，得請求除去之，民法第 767
    條定有明文。又按抵押權為債權之擔保，係從屬於主債權之
    權利，不能離開主權而單獨存在，因而具有從屬性，是抵押
    權之發生，以主債權之發生為前提，主債權若不發生，則抵
    押權亦不能發生；主債權若歸於無效，抵押權亦歸於無效，
    此為抵押權發生上從屬性當然應有之解釋。本件被告與乙○○間既無任何主債權存在，已如前述，則系爭抵押權之設定
    ，即失所附麗，而有無效之原因。依上規定，原告自得請求
    被告塗銷之。
(三)、爰為訴之聲明：被告就原告共有宜蘭縣羅東鎮○○段 476、
    476之1地號土地，及其上第990 建號即門牌為宜蘭縣羅東鎮
    ○○路148巷9號房屋，以宜蘭縣羅東地政事務所民國89年羅
    登字第120370號收件，同年6月29日登記，所為權利價值170
    萬元，存續期間自89年6月8日起至90年6月7日止，債務人乙○○，設定義務人為原告之最高限額抵押權之設定登記，予
    以塗銷。
二、被告答辯意旨：
(一)、本件消費借貸之法律關係，係存在與被告與訴外人乙○○之
    間，且為系爭抵押權所擔保之範圍等情，業據證人乙○○作
    證屬實。證人乙○○於鈞院言詞辯論時，法官訊以：「是否
    曾將坐落宜蘭縣羅東鎮○○段476、476-1地號土地及其上之
    建物拿去抵押向丁○○借款？」，證人乙○○答稱：「我與
    丁○○之父戊○○是結拜兄弟，我有向戊○○借款170 萬元
    ，他分2次給付，第1次付100萬元，第2次70萬元，當時約定
    如果我有錢時就陸續清償。」，法官再訊以：「向戊○○借
    款時為何將系爭土地及建物抵押給丁○○？」，乙○○答稱
    ：「當時是因為我與戊○○都認為我們年紀都大了，如果以
    小孩的名義登記，以後比較不會有爭議，這是我與戊○○都
    同意的。」，法官再訊以：「 (提示借據) 該借據上的簽名
    是否你所簽的？」，乙○○答稱：「是的。」等語。其後原
    告訴訟代理人訊問證人乙○○以：「是否先借款後才設定？
    」，乙○○答稱：「不是，丁○○先借給我錢之後，過了一
    段時間才再寫借據並設定抵押。」等語。另被告複代理人訊
    問證人乙○○以：「 (提示被證二借據) 該借據上除了簽名
    外，其餘記載是不是在交給證人簽名時就已經記載完畢？」
    ，證人乙○○答稱：「是的，其餘部分都已經由代書寫好。
    」等語。故依證人乙○○之證述，交付借款者雖為被告之父
    戊○○，惟被告於鈞院言詞辯論時亦陳稱：「當時是我父親
    戊○○有一筆土地的價款要給我，但是乙○○向我父親表示
    要借錢，我父親找我商量，我同意，後來就借了170 萬元給
    他。當時我對我父親說，要借錢需要有擔保，當時在場的有
    乙○○、丙○○、我及我父親，大家都同意借錢及設定抵押
    的事，我們當場寫了借條及聲請設定抵押權的相關文件，這
    筆錢本來是我父親要給我的，後來我同意借給他。」，故本
    件借貸之法律關係存在於被告與乙○○之間，被告與訴外人
    乙○○之間確有債權債務關係存在。
(二)、次查訴外人乙○○向被告借貸新台幣170 萬元後，為該借貸
    之擔保，乃由原告二人提供系爭不動產設定抵押權與被告，
    以為前開借貸之擔保並經登記在案，訴外人乙○○於設定時
    並書立借據一紙，載明：「新台幣壹佰柒拾萬元正　右款係
    民國89年6月28日羅東地政事務所收件字號字第12037號之借
    款，本人確已領訖，屬實無訛　此致　丁○○君收執」，此
    另有借據一件可證。故由前開抵押權設定文件及借據等相關
    事證，亦足證明本件消費借貸之法律關係，係存在與被告與
    訴外人乙○○之間。又訴外人乙○○所積欠被告之前開借貸
    款項，亦經被告向　鈞院聲請對訴外人乙○○核發支付命令
    確定在案，此另有　鈞院94年度促字第9433號支付命令及確
    定證明書各一件可稽。故由訴外人乙○○在前開借據上載明
    新台幣170 萬元之借款確已領訖，復有得為執行名義之前開
    支付命令，此亦足證訴外人乙○○確積欠被告新台幣170 萬
    元之借款無訛。
(三)、退而言之，縱認前開借貸之初係戊○○借與乙○○，惟其後
    乙○○、戊○○及被告均同意此一新台幣170 萬元債權設定
    抵押權與被告，乙○○並出具借據與被告以作為借貸之證明
    。證人乙○○復證稱借據上簽名以外之記載均係在交其簽名
    前就已記載完畢等語，更足證明當時三方確已同意此一債權
    讓與被告。按民法第297條第1項規定：「債權之讓與非經讓
    與人或受讓人通知債務人，對於債務人不生效力。但法律另
    有規定者，不在此限。」，本件縱依乙○○之證述，及乙○○所出具之借據，已足證明戊○○將債權讓與被告並通知債
    務人乙○○之事實，此一讓與對於債務人乙○○已生效力。
(四)、再查，系爭抵押權係擔保訴外人乙○○於89年6月8日起至90
    年6月7日止所積欠被告之債務，而訴外人乙○○出具借據之
    時間係89年6 月28日，此一時間係在前開本金最高限額抵押
    權之權利存續期間之內，自為系爭抵押權所擔保之範圍，從
    而原告主張被告與訴外人乙○○間於該抵押權設定當時，並
    無主債權之存在乙節，與事實並不相符。被告對訴外人乙○○既有前開債權存在，即無原告所主張因主債權不存在而抵
    押權失所附麗之情事，原告訴請塗銷抵押權，即無理由。
(五)、被告雖另抗辯稱系爭借款業已清償，並舉證人乙○○及謝秀
    微為證，然乙○○及謝秀微與原告為父母子媳關係，乙○○
    又係系借款關係之債務人，渠等所證顯有偏頗。另原告所主
    張作為清償使用之5張支票中，除其中一張5萬元之支票為被
    告所提示外，被告否認其餘之支票與被告有關。況且縱依原
    告所主張乙○○業已清償130 萬元，然亦尚未全部清償完畢
    ，被告請求塗銷系爭抵押權，亦屬無據。
(六)、爰為答辯聲明：請求駁回原告之訴。
三、兩造不爭執之事實，為系爭不動產為原告所共有，訴外人乙○○於89年間以向被告借款170 萬元為由，為供擔保，而由
    原告提供系爭不動產設定本金最高限額170 萬元之抵押權予
    被告，經登記在案。上情並有土地登記謄本及宜蘭縣羅東地
    政事務所95年3 月21日羅地一字（17）字第0950002671號函
    所附系爭抵押權登記相關資料可證，自足認定為真實。
四、本件兩造之爭點，為：(一)訴外人乙○○與被告間是否有系爭
    借款關係存在；(二)如系爭借款關係確存在於被告與乙○○間
    ，則前開借款是否業已全部清償，而得由原告訴請被告塗銷
    系爭抵押權。查：
(一)、系爭借款關係確存在於訴外人乙○○與被告間：
１、證人即系爭借款之債務人乙○○到庭證稱：「（法官問：是
    否曾將坐落宜蘭縣羅東鎮○○段476、476-1地號土地及其上
    之建物拿去抵押向丁○○借款？）我與丁○○之父戊○○是
    結拜兄弟，我有向戊○○借款170萬元，他分2次給付，第一
    次給付100萬元，第2次70萬元，當時約定如果我有錢時就陸
    續清償。」、「（法官問：向戊○○借款時為何將系爭土地
    及建物抵押給丁○○？）當時是因為我與戊○○都認為我們
    年紀都大了，如果用小孩的名義登記，以後比較不會有爭議
    ，這是我與戊○○都同意的。」、「（法官提示借據【即被
    證二，本院卷第64頁】問：該借據上的簽名是否你所簽的？
    ）是的。」、「（原告訴訟代理人問：是否先借款後才設定
    ？）不是，丁○○先借給我錢之後，過了一段時間才再寫借
    據並設定抵押」等語。
２、再查，被告已以訴外人乙○○積欠其系爭借款，而向本院聲
    請對乙○○發支付命令，確定在案，此亦有本院94年度促字
    第9433號裁定及確定證明可稽（本院卷第65、66頁）。
３、另據被告到庭陳稱：「當時是我父親戊○○有一筆土地的價
    款要給我，但是乙○○向我父親表示要借錢，我父親找我商
    量，我同意，後來就借了170 萬元給他。當時我對我父親說
    ，要借錢需要有擔保，當時在場的有乙○○、丙○○、我及
    我父親，大家都同意借錢及設定抵押的事，我們當場寫了借
    條及聲請設定抵押權的相關文件，這筆錢本來是我父親要給
    我的，後來我同意借給他。」等語。
４、是以，綜合上開事證，足認系爭借款或係訴外人即被告之父
    戊○○交付予證人乙○○，然借款之債權債務關係則存在於
    被告與乙○○之間。故原告主張乙○○與被告間無系爭借款
    關係，並不足採。
(二)、系爭借款尚未完全清償：
    查本件兩造間就系爭借款經訴外人乙○○清償之金額，固仍
    有爭執，然依原告之主張，訴外人乙○○所清償之金額（指
    本金部分）僅為130萬元，而系爭借款本金為170萬元，尚餘
    40萬元尚未清償。
五、按最高限額抵押權，為債務人或第三人提供其不動產為擔保
    ，就債權人對債務人一定範圍內之不特定債權，在最高限額
    內設定之抵押權。本件原告為被告對證人乙○○之系爭借款
    債權為擔保，設定本金最高限額170 萬元之抵押權，在乙○○對被告未完全清償前，自仍應負擔擔保之責。本件擔保債
    權既未受完全清償，被告自得行使其抵押權。故原告以系爭
    借款關係非存在於被告與乙○○之間，且業已清償為由，主
    張系爭抵押權之存在對於原告之所有權有所妨害，而訴請被
    告塗銷系爭抵押權，並無理由，應予駁回。
六、本件事證已臻明確，兩造所為其餘攻擊防禦方法及舉證，經
    審酌後認均與結論不生影響，爰不一一論列，附此敘明。
七、結論：原告之訴為無理由，依民事訴訟法第78條，判決如主
    文。
中　　華　　民　　國　　96　　年　　6 　　月　　11　　日
                  臺灣宜蘭地方法院民事庭
                      法　官　張軒豪
正本與原本無異。
如不服本判決應於判決送達後20日內提出上訴狀（須附繕本）。
中　　華　　民　　國　　96　　年　　6 　　月　　12　　日
                      書記官　詹玉惠
